臺灣新竹地方法院刑事判決
109年度易字第588號
公  訴  人  臺灣新竹地方檢察署檢察官
被      告  唐龍祥



上列被告因詐欺案件，經檢察官提起公訴（108年度偵字第10073
號），本院判決如下：
    主  文
丙○○無罪。
    理  由
一、公訴意旨略以：被告丙○○於民國107年9月1日向乙○○承租新
    竹縣○○鄉○○○街00巷0號房屋作為開設鴻展人力工程行（下稱
    上開人力工程行）使用，被告為上開人力工程行之負責人，
    為圖減省用電費用，竟意圖為自己不法之所有，基於詐欺得
    利之犯意，於107年9月1日後某日，以不詳工具破壞台灣電
    力股份有限公司（下稱台電公司）裝設在上址之電號000000
    00000號供電電錶（下稱上開電錶），手法為將上開電錶之
    封印鎖及鉛封拆卸（毀損部分未據告訴），於拿掉玻璃蓋後
    ，調整電錶指針度數，使該電錶計量失準，致台電公司陷於
    錯誤，而自107年9月起至108年7月12日電費計價時止，減少
    共計10萬6,967度，以此方式取得不法利益達新臺幣(下同)6
    9萬6,567元。嗣於108年7月12日下午2時許，由台電公司新
    竹區營業處稽查課人員甲○○前往稽查，發現上開電錶遭到破
    壞，始悉上情，因認被告涉犯刑法第339條第2項之詐欺得利
    罪嫌等語。
二、按犯罪事實應依證據認定之，無證據不得認定其犯罪事實，
    又不能證明被告犯罪者，應諭知無罪判決，刑事訴訟法第15
    4條、第301條第1項分別定有明文。而刑事訴訟上證明之資
    料，無論為直接證據或間接證據，均須達於通常一般之人均
    不致有所懷疑，而得確信其真實之程度，始得據為有罪之認
    定，若其關於被告是否犯罪之證明未能達此程度，而有合理
    之懷疑存在，致使無從形成有罪之確信，根據「罪證有疑，
    利於被告」之證據法則，即不得據為不利被告之認定。
三、公訴意旨認被告涉有上開犯嫌，無非係以被告於警詢、偵查
    中之供述、證人即台電公司稽查人員甲○○及證人乙○○於警詢
    、偵查；證人即上開人力工程行前員工鍾○賢（92年2月生，
    真實姓名年籍詳卷）於偵查時時之證詞、台電公司用電實地
    調查書、上開電錶自106年1月起迄109年3月之用電紀錄、台
    電公司追償電費計費單為其主要論據。
四、訊據被告固坦認其自107年9月1日起向乙○○承租新竹縣○○鄉○
    ○○街00巷0號房屋供上開人力工程行使用之事實，惟堅詞否
    認有何上開犯嫌，辯稱：上開人力工程行實際上係其友人黃
    志堯所出資設立，其只是擔任掛名的負責人而已，並未參與
    經營，也未擔任任何職位，公司的財務都是會計跟主任自己
    在處理，其不會過問，只是有時候有費用遲繳的話，因為其
    是承租人，所以乙○○會跟其聯繫，其再轉告員工或主任去處
    理，但公司的錢怎麼用都不用經過其，其也不會去管等語。
    經查：
  ㈠被告自107年9月1日起向乙○○承租前揭房屋供上開人力工程行
    使用之事實，為被告於警詢、偵查、審理時所坦認【見108
    年度偵字第10073號卷（下稱偵字卷）第7頁至第9頁、第70
    頁至第71頁，109年度易字第588號卷（下稱本院卷）第94頁
    至第95頁、第132頁至第134頁】，核與證人乙○○於警詢、偵
    查、審理時之證詞大致相符（見偵字卷第15頁至第16頁、第
    42頁至第43頁，本院卷第168頁至第181頁），並有房屋租賃
    契約書在卷可稽（見偵字卷第22頁至第25頁），此部分事實
    ，首堪認定。
  ㈡上開電錶遭到破壞之時間無法查明，尚難排除係於被告承租
    上址之前即已發生：
　1.查台電公司人員於108年7月12日至上開人力工程行勘查上開
    電錶時，發現上開電錶之封印鉛塊遺失、封印鎖被剪開插回
    後掛回，且電錶轉盤很快，但指針不走，台電公司人員遂於
    同年月24日會同警方至上開人力工程行換裝新電錶，並將上
    開電錶攜回公司進一步檢查，檢查後發現該錶之數字齒輪面
    板螺絲有被鬆脫痕跡，數字齒輪軸已被敲彎，導致無法正常
    咬合齒輪，指針度數因而無法正確反應用電狀況，除為證人
    甲○○於審理時證述明確外（見本院卷第182頁至第193頁），
    並有台電公司用電實地調查書、現場照片及上開電錶遭破壞
    情形照片附卷可參（見偵字卷第17頁、第65頁至第67頁，本
    院卷第49頁至第55頁）。是依卷內證據所示，上開電錶應係
    遭到人為拆解後，敲彎數字齒輪軸，導致齒輪無法正確咬合
    反應用電度數，而難認定有公訴意旨所指「調整電錶指針度
    數」之行為，合先敘明。
　2.而證人甲○○於審理時證稱：本案會發現上開電錶遭人為破壞
    ，是抄錶員在現場發現用電異常時通報（電錶轉盤很快，但
    指針不走），其就於108年7月12日先跟其他同仁一起去查看
    狀況，再聯繫員警陪同於108年7月24日前往拆換上開電錶；
    接獲通報是108年7月間，之前都沒有抄錶員反應過現場用電
    有異常情形；上開電錶的底度是120度，行為人破壞的手法
    是敲彎齒輪軸，減少齒輪軸帶動齒輪轉動的次數，所以還是
    會有一些度數跑出來，換完電錶後下期度數就有5,033度了
    ，可見之前幾期的度數都是相對偏低的；惟本案其實無法從
    用電度數判斷電錶何時遭到破壞，因為用電多寡是人為因素
    ，可能改變用電習慣，只能夠確定於被告承租期間有發現電
    錶異常的情形，但客觀上也有可能上開電錶之前就已經被其
    他租客破壞，只是沒有人發現；抄錶員抄錶時原則上會觀察
    現場用電情形，或與上期指數相比是否有明顯差異，如果現
    場有人用電但度數卻很低，或與上期相比有明顯落差的話，
    才會反應給稽查課，而本案的破壞方式必須要有特殊專長的
    人才做得到，且也需要有特殊工具，因為封印鎖撬開能再插
    回去，本身就要有特殊工具才能做到，而且本案情形抄錶員
    從外表也不容易看出封印鎖有被撬開過，像這種破壞再插回
    去的，抄錶員幾乎沒有能力辨識等語（見本院卷第182頁至
    第193頁）。
　　就本案係台電公司抄錶員於108年6月21日前往上開人力工程
    行抄錶時發現用電異常回報（抄錶日期見偵字卷第18頁），
    台電公司才指派人員前往稽查，之前並未有抄錶員反應過，
    因為本案係以專業方式破壞電錶，一般抄錶員幾乎沒有能力
    發現，且用電度數紀錄固然為參考因素，但也並非絕對，本
    案實在無法確認何時上開電錶遭到破壞乙節，已經證述明確
    。
　3.而證人乙○○於審理時另結證：於被告之前有出租給幾位房客
    ，包括百騰科技、長智優勢等等，被告與前任房客中間間隔
    最長應該不到半年；前幾任房客租期內都沒被台電公司說電
    錶異常，他們也都會按時去繳交電費，不用其三催四請像被
    告這樣，被告很常，幾乎每次都遲繳，電費、瓦斯費、房租
    都這樣等語（見本院卷第169頁至第180頁）。佐以上開房屋
    之用電紀錄，被告租期係自107年9月1日起，於107年11月（
    指收費年月，下同）之用電度數為994度，107年9月、7月均
    為底度120度，再回溯之前之107年5月為170度，於107年1月
    、3月則分別為846度、744度（見偵字卷第18頁），是堪認
    於107年2、3月間應即為被告之上期租客使用期間屆至之時
    。再繼續回溯用電紀錄，於106年9月、11月即被告前任租客
    租期中之用電度數分別為2,942度、2,790度，但於107年1月
    卻驟降為846度，之間落差約達2,000度，而觀之於105年、1
    04年之用電情形，發生最大落差時除均係9月夏季用電結束
    與11月之間，與被告前任租客用電情形有悖外，更均未曾有
    此明顯差距，自此情形觀之，客觀上也非無可能於被告承租
    上址之前，電錶就已經遭到他人破壞，只是因為手法專業，
    未能被抄錶員發現而已。
　　雖乙○○、甲○○均表示之前並未有抄錶員反應現場用電異常，
    然衡諸常情，若行為人有心竊電，定係趁人不知時低調為之
    ，於收到電費單後就默默繳清，深怕會被台電公司發現，方
    符常理，則於被告承租房屋之前未被台電公司發現上開電錶
    度數計算有誤，與經驗法則並無違背，反而是被告幾乎每期
    均遲繳電費，需待台電公司催繳，而無懼遭台電公司盯上、
    發現，為證人乙○○於審理時證稱明確（見本院卷第177頁至
    第178頁），自被告舉動觀之，客觀上當有可能上開電錶並
    非於被告之承租期間內遭到破壞，而已難對被告為不利之認
    定。
  ㈢被告辯稱自己並非上開人力工程行之實際負責人，也未參與
    上開人力工程行之經營等語，並非全然不可採信：
　1.查證人乙○○於審理時證稱：當初介紹被告來租房子的人是黃
    朱淇，他是寶山鄉清潔隊長退休，其想說公務員介紹的房客
    應該沒啥問題，但後來認識的警察卻私下告訴其被告他們是
    「兄弟」幫派份子，其就嚇到怎麼會這樣，但租約一打就是
    5年，也只能繼續出租給被告；房子出租給被告之前是空屋
    的狀態，沒有任何東西，之後被告才有裝潢跟買了一些電器
    設備，隔了幾間房間供人居住，大概有5、6間吧，但真正有
    住人的好像只有兩間，而且也沒住很久，平常上開人力工程
    行的大門也幾乎都是關著，被告也不在那裡，都是一些「少
    年仔」在顧家；電費單都是直接寄到新竹縣○○鄉○○○街00巷0
    號，但被告很常遲繳，幾乎每次都是其收到台電公司的催繳
    簡訊後，才趕快告知被告要去繳電費，不然會被斷電，房租
    、瓦斯費也是一樣的狀況，被告都會遲繳，其一直提醒被告
    要準時繳納，不然錶被拆掉以後恢復要花很多錢，被告都搪
    塞說可能小姐忘記了，過幾天就會去處理，其的唯一對口就
    是被告；被告於109年12月10日已經沒有繼續承租其房屋，
    被告承租的時候有繳2個月租金共8萬元作為押金，不租的時
    候有說可以讓其扣1個月的押金，但是裝潢不拆其要自己處
    理，另外1個月的押金就在扣完電費等費用後，匯還給他，
    其有答應，房屋被破壞的部分其也不想向被告請求，被告他
    們能夠搬走其就謝天謝地、阿彌陀佛了，之後其退大約1萬
    多元給被告，被告把一個帳號LINE給其要其匯款，但被告把
    戶名給塗掉了等語（見本院卷第169頁至第181頁）。
　　就上開人力工程行平常大門幾乎都是關著，有住人的時間也
    很短，幾乎都是「少年仔」在，及被告平常也不在上開人力
    工程行，電費、瓦斯費、房租被告也常常遲繳，幾乎每次都
    要其提醒，嗣被告退租時提供給其匯還所餘押租金之帳號，
    被告還特意將戶名塗銷等節，均已證述綦詳。
　2.另證人甲○○於審理時亦證述：台電公司分別於108年7月12日
    、108年7月24日兩次到上開人力工程行勘查電錶，公司已經
    有跟被告說因為涉及他的權益，請他一定要到場，但被告都
    未出現，且上開人力工程行裡都沒有人，之後也都是從外面
    來一個人幫其等開門進去等語（見本院卷第185頁至第187頁
    ）。
　　復證人即上開人力工程行前員工鍾○賢於偵查時也證述：其
    於107年10月開始在上開人力工程行上班，直到108年6月復
    學回去上高中，辦公室約5、6個人，流動率不高，但員工有
    幾個人、每月營業額其都不清楚等語（見偵字卷第82頁至第
    84頁）。
　　是甲○○於108年7月12日、108年7月24日兩次前往上開人力工
    程行勘查，上開人力工程行大門都是關閉，且無任何員工在
    內，復鍾○賢於108年7月間也不過才16歲，甚至高中都未畢
    業，體力與專長能力與一般成年人顯存有差異，自有可能即
    為乙○○口中之「兄弟」、「少年仔」。
  3.佐以被告於偵查時陳稱上開人力工程行之每月營業額、費用
    支出情形其不清楚，都是會計在處理，會計不會告訴其，但
    應該是有賺一點吧等語（見偵字卷第70頁至第71頁），更可
    見被告對於上開人力工程行之營運、盈虧狀況並不關心。況
    上開人力工程行時常大門關閉，可見根本就無營業派遣員工
    之意圖，且於乙○○返回押租金予被告時，被告又刻意將帳號
    戶名塗銷，又顯係有意隱瞞上開人力工程行之實際出資人，
    加諸被告幾乎都不在上開人力工程行內，故幾乎每期電費等
    費用都有遲繳情形，被告自有可能並未在人力工程行任職或
    參與經營，被告辯稱上開人力工程行係黃志堯所出資設立，
    其只是擔任掛名的負責人而已，公司的財務都是會計跟主任
    自己在處理，其不會過問等語，客觀上即非全然不可採信，
    基於罪證有疑，利於被告之原則，即應認繳納上開人力工程
    行所生電費等其他費用之負擔，應非被告所承受，而係另有
    他人。
  4.準此，公訴意旨認被告係破壞上開電錶後之唯一獲利者等語
    ，恐即難以遽認。
　㈣檢察官雖認上開電錶自108年3月至6月，用電度數僅有166度
    、120度，被告應知明顯有誤，然被告不僅未向台電公司反
    應，反而僅依所示度數繳納幾百元之電費，堪認被告與破壞
    電錶之人有犯意聯絡等語。惟客觀上有可能上開電錶於被告
    承租房屋之前就已遭破壞，被告縱知用電度數不合實際，也
    斷不能逕認定被告與該破壞電錶之人有犯意聯絡而可成立共
    同正犯，況被告有可能確僅為掛名之負責人，衡情當也不會
    關心上開人力工程行之用電情形。
五、綜上所述，被告於審理時所辯並非全然不可採信，上開電錶
    亦難排除係於被告承租上址之前即已被破壞，檢察官所舉事
    證，實無法說服本院形成被告有罪之心證，卷內亦無其他積
    極證據足資證明被告確有檢察官所指之犯嫌。本案既有上述
    合理懷疑存在而無法排除，自應為被告無罪之諭知，以免冤
    抑。
六、末按法院認為應科拘役、罰金或應諭知免刑或無罪之案件，
    被告經合法傳喚無正當理由不到庭者，得不待其陳述逕行判
    決，刑事訴訟法第306條定有明文。查本案被告經合法傳喚
    後，於110年4月1日本院審判期日無正當理由而未到庭，有
    個人戶籍資料查詢結果、臺灣高等法院被告前案紀錄表、送
    達證書、刑事報到單及審判筆錄在卷可稽，而本院認本案應
    諭知無罪之判決，爰依上開規定，不待其陳述，逕為一造辯
    論判決。
據上論斷，應依刑事訴訟法第301條第1項，判決如主文。
本案經檢察官馮品捷提起公訴，檢察官翁旭輝到庭執行職務。
中　　華　　民　　國　　110 　年　　4 　　月　　29　　日
                  刑事第四庭  審判長法　官　陳健順
                                    法  官  湯淑嵐
                                    法　官　楊祐庭
以上正本證明與原本無異。
如不服本判決應於收受本判決後20日內向本院提出上訴書狀，上
訴書狀應敘述具體理由。上訴書狀未敘述上訴理由者，應於上訴
期間屆滿後20日內補提理由書狀於本院(均須按他造當事人之人
數附繕本 )「切勿逕送上級法院」。 
中　　華　　民　　國　　110 　年　　4 　　月　　29　　日
                                    書記官  陳紀語